【裁判字號】    97,裁,4090
【裁判日期】    970821
【裁判案由】    都市計畫
【裁判全文】
最  高  行  政  法  院  裁  定
                                      97年度裁字第4090號
抗  告  人  茂順工業有限公司
代  表  人  甲○○○
上列抗告人因與相對人臺北縣政府間都市計畫事件，對於中華民
國96年11月7日臺北高等行政法院96年度訴字第952號裁定，提起
抗告，本院裁定如下︰
    主  文
抗告駁回。
抗告訴訟費用由抗告人負擔。
    理  由
一、按抗告法院認抗告為不合法或無理由者，應為駁回抗告之裁
    定。
二、本件抗告人前於民國95年11月23日向相對人申請將其所有位
    於樹林(三多里地區)都市計畫內坐落台北縣樹林市○○○段
    230-1號及231-1號土地(下稱系爭土地)變更為工業用地，經
    相對人以95年11月29日北府城規字第0950828679號函(下稱
    系爭函)復：「主旨：有關貴公司陳情樹林市○○○段230-1
    及231-1地號等2筆土地變更為零星工業區乙案，本府前於94
    年5月27日北府城規字第0940401159號函(下稱94年函)復葉
    哲政先生在案(附件)……」。抗告人不服系爭函，提起訴願
    遭決定不受理，遂提起行政訴訟。原裁定以：查樹林(三多
    里地區)都市計畫於68年發布實施，系爭土地於該計畫中規
    劃為農業區，抗告人向相對人申請將系爭土地變更為零星工
    業區，涉及都市計畫之變更，依都市計畫法第26條第1項規
    定，僅得作為相對人通盤檢討時之參考。經核相對人系爭函
    以前復訴外人葉哲政之94年函內容：「……經查該2筆土地
    係位於樹林(三多里地區)都市計畫之農業區……前揭土地業
    依臺灣省政府建設廳66年5月5日『六六建一字第71305號函
    』取得工業用地證明並取得經濟部工廠登記證有案。二本案
    業經本府建設局75年11月7日會勘結果屬無污染性之工廠，
    本府刻正辦理『樹林(三多里地區)都市計畫(第3次)通盤檢
    討案』作業，前揭2筆土地擬錄案納入變更農業區為零星工
    業區規劃參考，並於草案公展後將計畫提交各級都市計畫委
    員會審議……」回復抗告人，僅係說明相對人擬將系爭土地
    變更為零星工業區錄案納入辦理樹林(三多里地區)都市計畫
    (第3次)通盤檢討案，並非就公法上具體事件所為直接發生
    法律效果之決定，並非行政處分，自不得提起訴願及行政訴
    訟。訴願決定從程序上駁回不予受理，並無不合，抗告人復
    提起行政訴訟，顯非合法，而予駁回。
三、本院查：(一)按所謂行政處分者，乃中央或地方機關就公法
    上具體事件所為之決定或其他公權力措施而對外直接發生法
    律效果之單方行政行為，此觀行政訴訟法第4條第1項、訴願
    法第3條第1項規定甚明。至行政機關所為單純事實之敘述或
    理由之說明，既不因該項敘述或說明而生法律效果，即非行
    政處分，人民自不得對之提起訴願及行政訴訟，本院著有44
    年判字第18號判例可資參照。(二)次按「都市計畫經發布實
    施後，不得隨時任意變更。但擬定計畫之機關每3年內或5年
    內至少應通盤檢討1次，依據發展情況，並參考人民建議作
    必要之變更。對於非必要之公共設施用地，應變更其使用。
    」「辦理主要計畫或細部計畫全面通盤檢討時，應分別依據
    本法第15條或第22條所規定之全部事項及考慮未來發展需要
    ，並參考機關、團體或人民建議作必要之修正。依前項規定
    辦理細部計畫通盤檢討時，其涉及主要計畫部分，得一併檢
    討之。」「都市計畫發布實施後，人民申請變更都市計畫或
    建議，除有本法第24條規定之情事外，應彙集作為通盤檢討
    之參考，不得個案辦理，零星變更。」為都市計畫法第26條
    第1項及都市計畫定期通盤檢討實施辦法第4條、第15條所規
    定。足見都市計畫之變更，皆須經各級都市計畫委員會審議
    通過並內政部核定後，始可發布實施，未依上開程序，並無
    其他相關委員會或行政機關有權責逕行同意變更都市計畫。
    又按都市計畫之擬定、發布及擬定計畫機關依都市計畫法第
    26條規定5年定期通盤檢討所作必要之變更，並非直接限制
    一定區域內人民之權益或增加其負擔者，不具有行政處分之
    性質；此與主管機關變更都市計畫，係公法上之單方行政行
    為，如直接限制一定區域內人民之權利、利益或增加其負擔
    ，即具有行政處分之性質，其因而致使特定人或可得確定之
    多數人之權益遭受不當或違法之損害者，即得依法提起訴願
    或行政訴訟，以資救濟，有所不同。本件相對人援引94年函
    回復抗告人，意在說明相對人擬將系爭土地變更為零星工業
    區錄案納入辦理都市計畫通盤檢討案，其性質上應屬觀念通
    知，並未對抗告人95年11月申請書有所准駁，自亦不致直接
    對外發生法律上之效果，應非行政處分甚明。原法院因認抗
    告人提起本件課予義務訴訟，不備起訴要件，依行政訴訟法
    第107條第1項第10款之規定駁回其訴，於法悉無不合。抗告
    意旨徒執前詞，任意指摘原裁定適用法規違誤，求予廢棄，
    難認有理由，應予駁回。(三)又本院為法律審，除法律別有
    規定外，應以高等行政法院裁判確定之事實為裁判基礎，並
    不自行調查證據，抗告人具狀聲請向臺灣省政府及相對人調
    閱相關公文，尚乏論據；另抗告人在原審之訴既不合法，其
    實體上之主張，本院自亦無庸加予審酌，併予敘明。
四、據上論結，本件抗告為無理由。依行政訴訟法第104條、民
    事訴訟法第95條、第78條，裁定如主文。
中    華    民    國    97    年    8     月    21    日
                    最高行政法院第三庭
                        審判長法官  黃  璽  君
                              法官  王  德  麟
                              法官  鄭  忠  仁
                              法官  黃  本  仁
                              法官  吳  東  都
以  上  正  本  證  明  與  原  本  無  異
中    華    民    國    97    年    8     月    21    日
                              書記官  王  福  瀛


司法院資訊處製作；財團法人民間司法改革基金會備份。
